【裁判字號】    90,上訴,1393
【裁判日期】    900613
【裁判案由】    誣告等
【裁判全文】
臺灣高等法院刑事判決                            九十年度上訴字第一三九三號
    上  訴  人
    即  自訴人  丙○○
    被      告  乙○○
右上訴人因被告誣告等案件，不服臺灣臺北地方法院八十九年度自字第一○五三號，
中華民國九十年三月二十七日第一審判決，提起上訴，本院判決如左：
    主  文
上訴駁回。
    理  由
一、自訴意旨略以：如附件自訴狀影本所載。
二、按犯罪事實應依證據認定之，無證據不得推定其犯罪事實；又不能證明被告犯罪
    者，應諭知無罪之判決，刑事訴訟法第一百五十四條、第三百零一條第一項分別
    定有明文。次按刑事訴訟法上所謂認定犯罪事實之證據，係指足以認定被告確有
    犯罪行為之積極證據而言，該項證據自須適合於被告犯罪事實之認定，始得採為
    斷罪資料；如未能發現相當證據，或證據不足以證明，自不能以推測或擬制之方
    法，以為裁判之基礎。
三、訊據被告乙○○堅決否認有詐欺、誣告犯行，辯稱：伊撿到甲○○之皮夾後，伊
    就與自訴人丙○○到全虹手機專賣店刷卡購買手機，後來自訴人告訴伊店內有監
    視器，伊等就放棄不買了，之後伊告訴自訴人還有存摺、印章，自訴人乃說有印
    章可能領得到錢，到第一銀行裡就由自訴人寫提款單，提款單寫好後，自訴人就
    在門外等伊，後來櫃台小姐說要提款密碼，伊出來找自訴人就找不到了，當時自
    訴人並沒有說他要到隔壁銀行等語。
四、經查：
  (一)被告乙○○前因於民國八十九年八月十九日下午二時三十分許，在臺北縣三重市
    中興橋堤防邊某處，拾獲甲○○所有之皮夾乙只（內有身分證、駕駛執照、健保
    卡、聯邦銀行、慶豐銀行信用卡、第一商業銀行、臺中第十一信用合作社、臺灣
    企銀、臺灣銀行金融卡各一張、第一商業銀行存摺一本、印章一枚、行動電話一
    支及無敵電子筆記本等物），並將之侵占入己後，向自訴人告知上情，並旋即共
    同持侵占得來之上開聯邦銀行及慶豐銀行之信用卡，前往臺北市南港區○○○路
    ○段一００號全虹手機專賣店，欲冒刷購買手機，因自訴人發覺該店設有監視器
    ，懼怕為警查獲而放棄。復於同日下午三時三十分許，共同前往臺北市○○區○○路一六七號一樓第一商業銀行（下稱第一銀行）興雅分行，持拾獲之甲○○之
    第一商業銀行存摺及印章，由自訴人以甲○○之名義偽造填寫取款憑條欲冒領存
    款，因不知密碼而未得逞等情，業經臺灣臺北地方法院檢察署檢察官以八十九年
    度偵字第一六０八八號提起公訴，認被告陳達仁與自訴人共同涉犯刑法第二百十
    七條第二項之偽造文書罪及第三百三十九條第三項、第一項之詐欺取財未遂罪嫌
    ，並經臺灣臺北地方法院刑事庭以八十九年度易字第二六七二號刑事案件審理中
    ，業經原審法院依職權調閱前開刑事卷宗查明屬實，並有臺灣臺北地方法院檢察
    署八十九年度偵字第一六０八八號偵查卷宗、臺灣臺北地方法院八十九年度易字
    第二六七二號刑事卷宗影本各一份附卷可稽。
  (二)其次，於前開刑事案件審理中，臺灣臺北地方法院於八十九年一月十八日以北院
    文刑簡八九易二六七二字第０一四二三號函請法務部調查局就自訴人為測謊鑑定
    結果，其中就詢問：（一）渠沒有與乙○○討論持拾得的信用卡購買手機；（二
    ）渠填寫提款單時不知道存摺、印章是拾獲的；（三）乙○○拾獲皮包之事渠不
    知情一節，經測試均呈情緒波動反應，研判有說謊，此有法務部調查局九十年二
    月十四日（九０）陸（三）字第九０００三一三八號鑑驗通知書乙份附卷足憑，
    按測謊鑑定，係依一般人在說謊時，會產生遲疑、緊張、恐懼、不安等心理波動
    現象，乃以科學方法，由鑑定人利用測謊儀器，將受測者之上開情緒波動反應情
    形加以紀錄，用以判別受測者之供述是否真實。故測謊鑑定，倘鑑定人具備專業
    之知識技能，復事先獲得受測者之同意，所測試之問題及其方法又具專業可靠性
    時，該測謊結果，如就否認犯罪有不實之情緒波動反應，雖不能採為有罪判決之
    唯一證據，但非無證據能力，仍得供裁判之佐證。至其證明力如何，事實審法院
    自得依職權自由判斷之。最高法院八十八年度台上字第五０三八號裁判要旨參照
    ，查上開測謊鑑定業經自訴人事先加以同意，有前揭刑事案件九十年一月八日訊
    問筆錄可參，且係由法務部調查局之專業人員測試，是前開鑑測之結果，應可供
    為法院裁判之佐證。
  (三)再者，自訴人對於在前揭時地確有與被告乙○○共同往全虹手機專賣店購買行動
    電話及填載第一商業銀行取款憑條之事實並無爭執，而被告乙○○係於八十九年
    八月九日下午三時三十分許，因至臺北市第一銀行興雅分行欲詐領被告甲○○之
    存款十二萬元未得逞，而正欲離開之際，旋即為臺北市政府警察局保安警察大隊
    員警當場查獲其持有甲○○所遺失之聯邦銀行、慶豐銀行信用卡、第一商業銀行
    存摺一本、印章一枚、行動電話一支及無敵電子筆記本等物，並隨即帶員警至自
    訴人設於臺北市○○區○○路二七八巷二弄十六號二樓之辦公室查獲甲○○所遺
    失之黑色皮夾乙只（內有駕駛執照、聯邦銀行、慶豐銀行信用卡、第一商業銀行
    金融卡各一張），二人並隨即被員警帶往臺北市政府警察局保安警察大隊辦公室
    制作偵訊筆錄等情，此有前開刑事案件之移送書及被告乙○○之警訊筆錄可參，
    由上揭情節觀之，足見被告乙○○於拾獲被害人甲○○遺失之物品後，確有先將
    之悉數拿至自訴人設於前址之辦公室，自訴人始與被告乙○○共同前往全虹手機
    專賣店選購手機及至第一銀行興雅分行領款之事。且自訴人於前開刑事案件警訊
    中供稱：「（乙○○）偶爾會向我借錢，金額都在伍佰元至壹仟元不等，....」
    等語，其於偵查中亦供稱：「（問：為何提款條上金額不同？）因我懷疑他是否
    有此錢財，且他也識字應可自行書寫，故我故意將大小寫書寫不同。」等語（見
    八十九年度偵字第一六０八八號偵查卷第十二頁反面、第三十三頁反面），嗣自
    訴人於原審訊問時亦供稱：伊認為被告詐騙伊可以減低他的刑責，也可以不還以
    前欠伊的款項等語（見原審卷第二十六頁至第二十七頁），參以被告乙○○於前
    開刑事案件偵查中供承：「提款時我因有欠錢四千元，故說領到就還他錢。」等
    語（見前揭偵查卷第三十三頁反面），足徵自訴人非惟知悉被告乙○○之經濟狀
    況不佳，且於案發當時被告乙○○尚且積欠自訴人四千元之借款未償，是自訴人
    應明知被告並無付款購物之資力，其竟陪同被告乙○○前往全虹手機專賣店選購
    手機，並欲以被告乙○○所持之信用卡刷卡，自訴人對於該信用卡之真正來源應
    無未加聞問之理。另自訴人自承於填寫取款條時，被告乙○○有將存摺交給伊等
    情（見原審卷第二十六頁），則被告既尚積欠自訴人四千元借款，自訴人於代被
    告填寫取款憑條欲提領金額達十二萬元之提款時，復已知悉該存摺及印章並非被
    告所有，自訴人對於該非被告所有之第一銀行存摺及印章等資料應無未予細究之
    可能，參以被告與自訴人非惟無怨隙關係，被告現所居住之房子亦係向自訴人之
    父所承租，自訴人復曾貸與款項予被告，是被告於前揭刑事案件警偵訊及臺灣臺
    北地方法院審理時所供稱自訴人於選購手機及提款前已知悉甲○○之信用卡、存
    摺及印章之均係拾獲等情，應無設詞誣攀自訴人可能，足見自訴人所訴其係遭被
    告詐欺始陪同選購手機及代為填寫取款憑條，及被告向公務員誣告其共同涉犯前
    開刑事案件等情，不足採信。此外，復查無其他積極證據足以證明被告確有自訴
    人所指訴詐欺、誣告之犯行，自屬不能證明被告犯罪，被告被訴詐欺、誣告部分
    自應為無罪之諭知。
五、末按，犯罪之被害人得提起自訴，刑事訴訟法第三百十九條第一項固定有明文，
    惟此之被害人係指犯罪之直接被害人而言。本件自訴人自訴被告乙○○偽造取款
    憑條（私文書）之教唆犯及間接正犯部分，因該取款憑條所偽造之名義人係甲○○，故被害人應係甲○○，而非自訴人，自訴人就此部分並非犯罪之直接被害人
    ，依法即不得提起自訴，是自訴人自訴被告偽造文書部分應為不受理判決之諭知
    。
六、原審就被告被訴詐欺及誣告部分，認不能證明被告犯罪，而為無罪之諭知；就被
    告被訴偽造文書部分，認自訴人非犯罪之直接被害人，依法即不得提起自訴，而
    為自訴不受理之諭知。核無不合。自訴人上訴意旨猶執前詞，而指摘原判決不當
    為無理由，應予駁回。
七、自訴人意旨另略以：被告乙○○於八十九年八月中旬，開口向自訴人丙○○借錢
    ，被自訴人拒絕，而以恐嚇詞句對自訴人警告稱：「他將會對丙○○之身體及財
    產不利」等語，因認被告涉犯刑法第三百零五條之恐嚇罪云云。按當事人對於下
    級法院之判決有不服者，得上訴於上級法院，刑事訴訟法第三百四十四條第一項
    前段定有明文。是案件未經下級法院判決者，自不得對之提起上訴。本件自訴人
    自訴被告恐嚇行為部分，原判決未於主文欄內諭知，亦未於理由欄說明理由，原
    判決對此自訴恐嚇部分顯未予裁判，自訴人對此部份提起上訴，顯非合法，應予
    駁回。此部份應由原審另行審理，非本院得予審判之範圍，併此敘明。
據上論斷，應依刑事訴訟法第三百六十八條，判決如主文。
中      華      民      國    九十    年      六      月     十三     日
                              臺灣高等法院刑事第 十五 庭
                                審判長法  官  房  阿  生
                                        法  官  鄧  振  球
                                        法  官  雷  元  結
右正本證明與原本無異。
自訴人就誣告、偽造文書部分如不服本判決應於收受送達後十日內向本院提出上訴書
狀，其未述上訴之理由者並得於提起上訴後十日內向本院補提理由書（均須按他造當
事人之人數附繕本）。
被告不得上訴。
                                        書記官  梁  雅  華
中    華    民    國    九十      年       六       月         十四     日


司法院資訊處製作；財團法人民間司法改革基金會備份。
